ACORDAO-COMPLETO-2383539

ACÓRDÃO 13463/2019 ATA 40/2019 - PRIMEIRA CÂMARA

VISTOS, relatados e discutidos estes autos de embargos de declaração opostos Marcos Joseraldo Lemos em face do Acórdão 13391/2018-TCU-Primeira Câmara;
ACORDAM os Ministros do Tribunal de Contas da União, reunidos em sessão da 1ª Câmara, ante as razões expostas pelo Relator e com fundamento no art. 34 da Lei nº 8.443/92, em:
9.1. conhecer dos embargos de declaração para, no mérito, rejeitá-los;
9.2. dar ciência ao recorrente.

Embargos de declaração em tomada de contas especial.

Primeira Câmara

Prefeitura Municipal de Carbonita - MG.

3. Interessados/Responsáveis/Recorrentes:
3.1. Interessado: Fundação Nacional de Saúde (26.989.350/0001-16)
3.2. Responsáveis: Carvalho Queiroz Engenharia Ltda (71.474.936/0001-00); José Adair Machado (XXX.728.696-XX); Marcos Joseraldo Lemos (XXX.561.986-XX)
3.3. Recorrente: Marcos Joseraldo Lemos (XXX.561.986-XX).

13.1. Ministros presentes: Benjamin Zymler (na Presidência), Walton Alencar Rodrigues (Relator) e Vital do Rêgo.
13.2. Ministro-Substituto convocado: Augusto Sherman Cavalcanti.
13.3. Ministro-Substituto presente: Weder de Oliveira.

ACORDAO-COMPLETO-2490112

Acórdão 3362/2022 - Primeira Câmara

ACORDAO-COMPLETO-2469618

Acórdão 7892/2021 - Primeira Câmara

WALTON ALENCAR RODRIGUES

Ministro Walton Alencar Rodrigues.

Trata-se de embargos de declaração opostos por Marcos Joseraldo Lemos contra o Acórdão 13391/2018-TCU-Primeira Câmara, nos seguintes termos (peça 89) :
I. CABIMENTO E TEMPESTIVIDADE
Inicialmente, destaca-se o pleno cabimento destes embargos de declaração em face do r. Acórdão n" 1.366/2018 proferido por esta e. Corte.
Isso porque os embargos de declaração são cabíveis em face de decisões que apresentem omissão, contradição ou obscuridade, nos termos dos-arts. 32, II e 34 da Lei n° 8.443/19921e nos 4) ) arts. 277, III e 287 do RI-TCU2.
Por ser de fundamentação vinculada, a indicação de um ou mais dos requisitos típicos para o cabimento dos embargos de declaração, conforme aqui indicado, implica em seu conhecimento, sendo, portanto, questão de mérito a aferição da existência de tais requisitos.
Adicionalmente, verifica-se a tempestividade destes Embargos ao observar que o oficio de comunicação encaminhado por este colendo Tribunal foi recebido, por representante do ora Embargante, em 02/08/2019 (sexta-feira) . Excluindo-se o dia de início e incluindo-se o do vencimento, conforme previsto nos arts. 183 e 185, o prazo legal somente se encerra no dia 14/08/2019 (quarta-feira) .
Confere-se, portanto, plena tempestividade aos presentes Embargos de Declaração, visto que interpostos dentro do prazo legal de 10 (dez) dias3.
II. EFEITO SUSPENSIVO
Prima fade, insta salientar a imperiosidade do efeito suspensivo aos presentes Embargos de Declaração.
Nos termos do artigo 287, § 3' do RI/TCU, é automática a incidência do efeito suspensivo aos Embargos de Declaração por direta repercussão legal.
Trata-se do reconhecimento, por esta E. Corte de Contas, da indispensabilidade do efeito suspensivo até o julgamento final do recurso. 
Nesse sentido, é remansosa a jurisprudência:
Considerar como de caráter normativo o entendimento de que o efeito suspensivo dos pedidos de reconsideração e de reexame, bem como dos embargos de declaração, impetrados contra as Decisões do Tribunal, suste provisoriamente os efeitos das mesmas até o julgamento do recurso, mas não autoriza o recorrente a, antes do pronunciamento do Tribunal sobre o mérito do recurso, praticar qualquer ato ou adotar qualquer providência que direta ou indiretamente contrarie qualquer dos itens da decisão recorrida, sujeitando-se o infrator à multa prevista no art. 58, II, da Lei n" 8.443/92, cominado com o art. 220, II, do Regimento Interno;4 (grifo nosso) 
Outrossim, os arts. 31, 32, 33 e 48 da Lei n° 8.443/92 (LOTCU) determinam que, em todas as etapas do processo de julgamento perante o TCU, será assegurado ao responsável ou interessado ampla defesa, impondo efeito suspensivo aos recursos de reconsideração, embargos de declaração e pedido de reexame.
Quando a Lei determina que o recurso tem efeito suspensivo, uma vez admitido o recurso pela Corte de Contas, a decisão recorrida estará sendo cassada do mundo jurídico, tendo em vista o caráter substitutivo da decisão do recurso interposto, nos termos do art. 512 do Código de Processo Civil.
Destarte, por ter caráter normativo e ser imprescindível para o julgamento do recurso, o efeito suspensivo é incontestável. Entendimento a contrário sensu teria o condão de gerar danos irreparáveis ou de difícil reparação ao ora recorrente, bem como incorre em violação ao devido processo legal, à ampla defesa e ao contraditório.
Ante o exposto, requer-se a suspensão dos itens 9.1., 9.2. e 9.3. do Acórdão 13391/2018-TCU que rejeitou as alegações de defesa do responsável Marcos Joseraldo Lemos, julgou suas contas irregulares e o condenou ao pagamento das quantias especificadas no item 9.3.
III. O V. ACÓRDÃO RECORRIDO
No dia 23/10/2018, os Exmos. Ministros do Tribunal de Contas da União, reunidos em sessão da 1' Câmara, diante das razões expostas pelo douto Relator Min. Walton Alencar Rodrigues, acordaram em rejeitar as alegações de defesa apresentadas pelo Sr. Marcos Joseraldo Lemos e julgar suas contas irregulares. Verbis.
 (...) 
Com a devida vênia dos fundamentos lançados no v. acórdão objurgado, exsurgem contradições sobre pontos que se reputam fundamentais, tornando imperiosa a oposição dos presentes Embargos de Declaração, a fim de provocar a expressa manifestação por parte deste c. Sodalicio.
IV. VÍCIO ENSEJADOR DOS EMBARGOS DE DECLARAÇÃO. OMISSÃO NA INDIVIDUALIZAÇÃO DAS RESPONSABILIDADES. COMA REPROVAÇÃO DAS CONTAS RELATIVAS AO CONVÊNIO N" 1.761/2001. NECESSIDADE DE OBSERVÂNCIA DO PRINCÍPIO DA RAZOABILIDADE. DOCUMENTO RELEVANTE DESTACADO PELA UNIDADE TÉCNICA RESPONSÁVEL, SECEX-MG
O parecer do i. MPTCU sugere a rejeição das contas dos responsáveis, Sr. Marcos Joseraldo Lemos e o Sr. José Aldair Machado, em caráter solidário com a Carvalho Queiroz Engenharia Ltda., tendo ainda sugerido o ressarcimento de determinados valores. 
Tal entendimento contraria a posição exposta pela r. Secex-MG, unidade técnica responsável.
A unidade técnica opina com bastante contundência pela aprovação com ressalvas das contas do Sr. Marcos Joseraldo Lemos relativas ao Convênio n° 1.761/2001 em pareceres coincidentes (peças 62 e 63) .
A Secex-MG registra e destrincha a execução financeira do Convênio n° 1.761/2001 (peça 62, p. 6) . Neste particular, observa-se que, entre os custos previstos seriam gastos R$ 286.650,00 (duzentos e oitenta e seis mil seiscentos e cinquenta reais) , tendo sido executada a quantia de R$ 238.385,32 (duzentos e trinta e oito mil trezentos e oitenta e cinco reais e trinta e dois centavos) . Ou seja, uma diferença de R$ 48.264,68 (quarenta e oito mil duzentos e sessenta e quatro reais e sessenta e oito centavos) .
A quantia de recursos federais repassada para o Convênio n° 1.761/2001 somou o valor total de R$ 273.000,00 (duzentos e setenta e três mil reais) . Sendo a quantia executada originalmente, ao longo da gestão do responsável - até 2004 -, algo próximo do previsto, tendo ainda a Carvalho Queiroz Engenharia Ltda. como corresponsável uma vez que a discussão ali apontada seria de inexecução parcial do objeto.
Bem assim, seguiu também a indicação do Termo de Aceitação de Obra presente nos autos (peça 19, p. 132, TC n° Processo 030.778/2015-8) (Doc. 1) . Neste ponto, restaria também indicado que as obras referentes ao Convênio n° 1.761/2001, à época, estavam sendo repassadas num ponto muito próximo do que seria originalmente previsto.
Ademais, a reconhecida qualidade da obra executada permitiu o pleno aproveitamento pela Copasa na ampliação do sistema iniciada em 2012.
Bem assim, a indicação de que a paralisação da obra teria ocorrido por conta de equívocos associados ao segundo convênio (n° 1.137/2004) visto que não complementou o pouco que restava pendente da primeira etapa, tendo deixado de executar o contrato de obras a contento (peça 62, p. 7) .
Sendo assim, não é preciso apontar que a r. Secex-MG teria opinado pela aprovação com ressalvas das contas somente porque não mais persistiria o dano ao erário discutido na espécie.
Como se observa, inclusive, a distinção que se estabelece entre os responsáveis na imputação de débitos e/ou multas pode ainda servir para julgar as contas do Convênio n° 1.761/2001 regulares.
Há uma observação incontroversa nos autos que as obras de base da Estação de Tratamento de Esgoto, que constituíam o objeto do Convênio n° 1.761/2001, foram devidamente entregues, em mais de 80% do seu objeto, na gestão do Sr. Marcos Joseraldo Lemos, tendo sido ainda viabilizadas ao ponto que permitiu sua continuidade, conforme avençado no Convênio n° 1.137/2004.
Adicionalmente, vale ainda reconhecer as dificuldades fáticas que envolvem as obras aqui discutidas. Não é trivial o feito realizado pelo Recorrente a frente da gestão municipal em Carbonita-MG ainda no ano de 2001.
Avalie-se que mais de 70% dos municípios brasileiros, ainda neste fim de década, não dispõem de qualquer estação de tratamento de esgoto5. No entanto, Carbonita, um dos municípios mais pobres do Brasil, há 18 (dezoito) anos, com cerca de 8.900 (oito mil e novecentos) habitantes6, pela intervenção visionária e estratégica do responsável sobre a saúde pública iniciou os processos de plena implementação das bases para um adequado saneamento básico naquele território.
Destaca-se a respectiva condição fática ainda para que o Tribunal avalie que os serviços de engenharia, especificamente avençados no Convênio n° 1.761/2001, foram amplamente entregues em 2004, dentro do prazo, mesmo com as múltiplas dificuldades de mão de obra, material de construção e acesso rodoviário que envolvem um serviço de engenharia com este grau de dificuldade na região norte do interior de Minas Gerais.
Sendo assim, o responsável, Sr. Marcos Joseraldo Lemos, respeitosamente, registra seu pedido pela aplicação do princípio da razoabilidade no julgamento das contas que envolvem o Convênio n° 1.761/2001 (Siafi 440.085) para que este e. Tribunal reflua do seu r. entendimento anterior pela rejeição das contas, reconheça a omissão na avaliação dos documentos aqui indicados e na avaliação da condição fática brevemente salientada neste instrumento.
V. NECESSIDADE DE SE CONFERIR EFEITO MODIFICATIVO AO JULGADO
Os embargos de declaração demonstram-se meio idôneo para sanar omissão, obscuridade e contradição, conforme estabelece o diploma regente. No caso em testilha, verifica-se, a toda evidência, que a correção dos vícios alegados, sobre os pontos que se reputam fundamentais, levará naturalmente a outro resultado.
Isso porque o esclarecimento, no acórdão, da boa-fé do agente e da boa aplicação dos recursos públicos disponibilizados mostram-se motivos suficientes para a aprovação das contas, ainda que com ressalvas.
Assim sendo, os próprios precedentes deste e. Tribunal reconhecem a possibilidade de aplicação de efeitos infringentes aos embargos de declaração. Bem assim:
Embargos de declaração. Processual. Os embargos de declaração não foram originalmente concebidos para modificação da decisão embargada, mas situações excepcionais permitem a atribuição de efeitos infringentes aos embargos, mormente quando se constata de forma inequívoca que houve contradição no julgado que indevidamente imputou responsabilidade a um gestor que, de fato, não praticou o ato inquinado. Conhecimento. Provimento. Efeitos infringentes. 
AC-3032-45/12-P Sessão: 08/11/12 Grupo: II Classe: I Relator: Ministro ANDRÉ DE CARVALHO - Tomada e Prestação de Contas - Iniciativa Própria. 
Embargos de declaração. Processual. Efeitos infringentes. Os embargos de declaração não impõem a modificação da decisão mas a jurisprudência vem admitindo tal possibilidade com o fito de adequar a prestação jurisdicional à realidade dos fatos para evitar demora na decisão definitiva. Embargos providos.AC-3665-49/13-P Sessão: 10/12/13 Grupo: II Classe: I Relator: Ministro MARCOS BEMQUERER - Tomada e Prestação de Contas - Iniciativa Própria.
Dado o contexto apresentado, e esclarecendo que, mesmo com as alterações implementadas nos projetos, as melhorias sanitárias atenderam ao objetivo central de levar saneamento às famílias beneficiadas, requer a concessão de efeito modificativo ao v. acórdão embargado, para que esta c. Corte de Contas entenda pela aprovação, ainda que com ressalvas, das contas.
VI. PEDIDOS
Diante dos relevantes fundamentos supra arguidos, o Recorrente, respeitosamente, requer sejam acolhidos os presentes embargos de declaração, a fim de sanar os vícios apontados, concedendo-lhes efeito suspensivo e modificativo, para, ao final, seja corrigido e sanado o Acórdão n° 13.391/2018 - TCU - 1' Câmara para decidir pela aprovação das contas do Sr. Marcos Joseraldo Lemos relacionadas ao Convênio n° 1.761/2001 (Siafi 440.085) .
Adicionalmente, pede ainda que seja juntado aos autos o substabelecimento com reservas anexo (Doc. 2) .

8.1. Hugo Vasconcelos Loula (48.360/OAB-BA) e outros, representando Marcos Joseraldo Lemos.  
8.2. José Manoel Caixeta (59.458/OAB-DF) e outros, representando Carvalho Queiroz Engenharia Ltda.

Procurador Rodrigo Medeiros de Lima.

EMBARGOS DE DECLARAÇÃO EM TOMADA DE CONTAS ESPECIAL. REDISCUSSÃO DO MÉRITO. AUSÊNCIA DE CONTRADIÇÕES E OMISSÕES ALEGADAS. CONHECIMENTO. REJEIÇÃO.

TOMADA DE CONTAS ESPECIAL (TCE)

Secretaria de Controle Externo de Tomada de Contas Especial (SecexTCE).

Trata-se de embargos de declaração opostos por Marcos Joseraldo Lemos contra o Acórdão 13.391/2018-1º Câmara, mediante o qual o Tribunal julgou irregulares suas contas e condenou-o a ressarcir dano apurado na execução do Convênio 1.761/2001, celebrado com a Fundação Nacional de Saúde (Funasa) , para implantação de sistema de abastecimento de água.
	O embargante alega (i) divergência entre o parecer da unidade técnica e do MPTCU, (ii) diferença entre sua conduta e a de seu sucessor, responsável por dar continuidade às obras, mediante outro convênio e (iii) reapresenta Termo de Aceitação de Obra para demonstrar execução do ajuste. 
	Re	quer que o Tribunal aplique o princípio da razoabilidade e reconheça omissão na avaliação dos documentos indicados e na avaliação da condição fática de execução dos convênios tratados nos autos.
	Conheço dos embargos por preencherem os requisitos de admissibilidade previstos no artigo 34 da Lei 8.443/1992.
	Concluo não existirem as contradições e omissões apontadas. O recorrente busca rediscutir o mérito de matéria já decidida, o que é inadmissível pela via dos embargos.
	A contradição a ser sanada é aquela contida nos termos da decisão atacada, quando a conclusão obtida não guarda correlação com a fundamentação utilizada. Não cabe alegar contradição entre as peças dos autos, pareceres e jurisprudência. A instrução da unidade técnica e a manifestação do Parquet são elementos para a formação de convicção do julgador.
	O acórdão recorrido adotou como razões de decidir o parecer do MPTCU de forma devidamente fundamentada e com indicação dos motivos que levaram à conclusão obtida.
Entendo que a resposta da companhia de saneamento não é capaz de elidir os débitos apurados, uma vez que o aproveitamento dos serviços não implica na regular aplicação dos recursos dos convênios firmados. (...) Primeiro, o objetivo da Companhia não era avaliar o cumprimento dos ajustes celebrados entre Funasa e Município, mas apenas verificar as condições dos bens que assumiria mediante o termo de cessão de uso. Segundo, os elementos dos autos demonstram que parte dos serviços previstos foi paga e não foi executada. 
	O voto que fundamentou a decisão embargada especificou os débitos relativos a cada um dos dois convênios analisados. Em relação ao Convênio 1.761/2001, cuja execução ocorreu na gestão do embargante, foram identificados serviços pagos e não executados no valor de R$ 69.584,26. Não procede, portanto, omissão alegada em relação à individualização da conduta dos gestores.
	Por fim, o termo de aceitação de obra assinado pelo responsável não afasta a inexecução verificada pelo tomador de contas e confirmada pelo TCU. 
	Diante do exposto, manifesto-me pela rejeição dos embargos opostos por Marcos Joseraldo Lemos e voto para que o Tribunal adote a deliberação que ora submeto ao Colegiado.
TCU, Sala das Sessões Ministro Luciano Brandão Alves de Souza, em 5 de novembro de 2019.
WALTON ALENCAR RODRIGUES 
Relator